【裁判字號】    95,易緝,57
【裁判日期】    950629
【裁判案由】    詐欺
【裁判全文】
臺灣高雄地方法院刑事判決              95年度易緝字第57號
公  訴  人  臺灣高雄地方法院檢察署檢察官
被      告  乙○○
上列被告因詐欺案件，經檢察官提起公訴（84年度偵字第20513
號），本院判決如下：
    主  文
乙○○無罪。
    理  由
一、公訴意旨略以：被告乙○○明知其本人在高雄區中小企業銀
    行之第212-9 號支票存款戶已無存款，又無支付能力，乃意
    圖為自己不法所有，於94年1 月底簽發該行第33731 號、第
    33739 號面額均為新台幣（下同）50萬及同行第11412 號面
    額25萬元支票共3 紙向丙○○詐稱：以上3 張支票屆期必兌
    現，借錢週轉，貨款入手須即清償等語，使丙○○陷於錯誤
    而交付125（起訴書誤植為120）萬元現金，詎上開支票屆期
    經提示均遭退票，丙○○始知受騙。因認乙○○涉犯刑法第
    339 條第1 項詐欺取財罪嫌云云。
二、按犯罪事實應依證據認定，無證據不得認定犯罪事實；不能
    證明被告犯罪者，應諭知無罪之判決，刑事訴訟法第15 4條
    第2項 、第301 條第1 項分別定有明文。又事實之認定，應
    憑證據，如未能發現相當證據，或證據不足以證明，自不能
    以推測或擬制之方法，為裁判基礎；且認定不利於被告之事
    實須依積極證據，苟積極證據不足為不利於被告事實之認定
    時，即應為有利於被告之認定；另認定犯罪事實所憑之證據
    ，雖不以直接證據為限，間接證據亦包括在內，然而無論直
    接證據或間接證據，其為訴訟上之證明，須於通常一般之人
    均不致有所懷疑，而得確信其為真實之程度者，始得據為有
    罪之認定，倘其證明尚未達到此一程度，而有合理之懷疑存
    在而無從使事實審法院得有罪之確信時，即應由法院為諭知
    被告無罪之判決（最高法院40年台上字第86號、30年台上字
    第816 號、76年台上字第4986 號 判例意旨參照）。再者，
    刑法第339 條第1 項詐欺罪之成立，以意圖為自己或第三人
    不法之所有，以詐術使人將本人或第三人之物交付為要件，
    若行為人所用方法，不能認為詐術，亦不致使人陷於錯誤，
    則不得遽以該罪相繩（最高法院46年台上字第260 號判例）
    。復按刑法第339 條之詐欺罪，係以行為人於客觀上施用詐
    術使人陷於錯誤，並於行為之初，即已意圖為不法之所有或
    意圖得財產上之不法利益，為其構成要件。故如依積極證據
    足可証明行為人確係意圖不法所有時，固得論以刑法第339
    條之罪，倘若行為人施詐時之意圖尚有存疑，依調查之結果
    復不足以認定其自始具有上述主觀犯罪構成要件，即不能概
    對被告繩以刑事責任。況民事債務當事人間，若有未依債務
    本旨履行給付之情形，在一般社會經驗而言，原因非一；其
    因不可歸責之事由無法給付，或因合法得對抗他造主張抗辯
    而拒絕給付，甚至債之關係成立後，始行惡意遲延給付，皆
    有可能，非必出於自始無意給付之詐欺犯罪一端。又刑事被
    告依法不負自證無罪之義務，苟無足以證明其在債之關係發
    生時，自始即具有不法所有意圖之積極證據，亦僅能令負民
    事之遲延給付責任，依刑事訴訟法第154 條之規定，尚不得
    據此債信違反之客觀事態，而推定被告自始即有詐欺取財或
    詐欺得利之犯意。
三、本件公訴人認被告乙○○涉有詐欺取財犯行，無非係以告訴
    人丙○○之指訴，及卷附被告簽發之支票及退票理由單各3
    紙等節，資為論罪依據。訊據被告固坦承曾於84年間曾分別
    向告訴人借得50萬元、50萬元、25萬元之事實，惟堅詞否認
    有何詐欺取財之犯行，辯稱：伊是向告訴人借錢，但沒有騙
    她，伊常常跟告訴人借錢，不是只有這3 筆，84年當時就是
    因為沒有現金才開票跟告訴人借錢，當時以為只要貨賣出去
    就有錢可以清償，但後來因為經濟不好，沒有錢還，所以都
    沒有和告訴人聯絡等語。
四、經查：
（一）被告於84年間，分別向告訴人丙○○借得50萬元、50萬元
      、25萬元等情，業據告訴人於本院審理時證述明確，復為
      被告不爭執，並有被告開立支票3 紙可證，此部份堪認屬
      實。
（二）證人即告訴人丙○○於本院審理時到庭證稱：「（問：妳
      和被告有認識？）有認識，是因為被告在作生意，我跟他
      買雞蛋。（問：被告有跟妳借錢？）有，跟我借125 萬元
      ，開了二張50萬的支票，一張25萬元的支票。（問：是分
      開跟妳借錢？）是，分三次借款，第一次借50萬元，第二
      次借50萬元，第三次借25萬元，被告每次跟我借錢就開一
      張支票給我。（問：第一次借錢是否在84年1 月份？）是
      。（問：被告用何理由跟妳借錢？）他說他姐姐開工廠需
      要用錢。（問：妳錢借被告不怕他不還妳？）被告說如果
      我要用錢，他就會還我。（問：妳有無跟被告要錢？）支
      票到期無法兌現，我要找被告要錢，他已經跑了。（問：
      被告是否在80年就有陸續跟妳借過錢？）有，但那時都沒
      有開票，借款的時間、金額也都忘記了。（問：被告跟妳
      說他姐姐要開工廠，妳就借錢給被告？）因為被告每天都
      會載蛋來賣我，我每天都看到他，所以我就相信他。（問
      ：被告有無支付利息？）有，利息如何算我忘記了，但被
      告每個月都有給我利息。」等語明確（參本院卷第83-88
      頁），依告訴人上開之證述，足見告訴人與被告係多年生
      意往來關係且告訴人前亦曾借款予被告，而借款本即負有
      不能清償之風險，亦為一般出借人所明知，是告訴人在基
      於相當信賴關係且知前開風險之情況下而為借款，實難認
      被告有何施用詐術致告訴人陷於錯誤之行為。況被告向告
      訴人借款之時，既係依一般借款習慣，有交付票據以為清
      償之擔保，嗣後亦有按月給付利息，益徵被告非於借款之
      初即出於自始無意給付之主觀意圖為之。
（三）又告訴人雖於告訴狀中陳稱：「被告明知已無支付能力，
      及其所有之支票帳戶已不能兌現，而故意簽發3 紙支票借
      款，詎支票屆期提示，全遭退票而未獲兌現」等語，並提
      出被告所簽發之支票3 紙為據，而被告對於其確為上開支
      票之發票人，並不爭執，然被告簽發之上開3 紙支票雖全
      遭退票，有退票理由單3 紙為憑，惟此僅足以證明被告清
      償能力有限，且被告向告訴人借款時，支票尚未拒絕往來
      ，此由卷附之支票及其退票理由單並未記載拒絕往來以及
      玉山銀行函覆本院之被告上開支票帳戶交易明細表（參本
      院卷第45-75 頁）可知，是被告陸續簽發支票，並非法所
      禁止，且足認被告向告訴人借款而簽發上開3 紙支票之時
      ，該支票帳戶仍在正常使用中，客觀上顯然並非無償債能
      力。嗣後雖因被告財務狀況不佳而致發生跳票，至多係屬
      事後周轉不靈之問題，要非即謂被告自借款之始即有詐欺
      之不法所有意圖。是上開支票3 紙僅得證明被告與告訴人
      確有借款之情事存在，並無法以被告簽發上開3 紙支票予
      告訴人且嗣後跳票之情，而據以認定被告於向告訴人借款
      之始，即有詐欺之不法所有意圖甚明，上開支票3 紙自難
      採為被告犯罪之依據。
（四）又被告事後雖確實分文未還，衡諸債務人於債之關係成立
      後，如有未依債之本旨履行民事債務之情形，在一般社會
      經驗上可能之原因甚多，縱令是出於惡意不為履行，苟無
      足以證明其在債之關係發生時，自始即具有不法所有意圖
      之積極證據，亦僅能令負民事之遲延給付責任，依刑事訴
      訟法第154 條之規定，尚不得據此債信違反之客觀事實，
      而推定債務人原有詐欺取財之犯意。是本件既無證據足證
      被告於向告訴人借款之初已無償還能力而施用詐術，即不
      得以被告嗣後未為清償，即遽認被告確有詐欺之犯意。
五、綜上所述，本件所以為被告犯行之證明者，實僅有告訴人之
    指述，及卷附之支票為據，然上開證據均無從為被告不利認
    定之依據，是本件依卷內現存之證據僅能證明被告有向告訴
    人借款之事實，然借款未能清償其原因非僅一端，既無任何
    直接證據足資證明被告於借款之初自始即有不法所有之意圖
    ，且係施用詐術致告訴人陷於錯誤，本件應僅係單純之民事
    債務糾葛，被告之債務責任亦不因本案詐欺取財犯行是否成
    立而有所影響，是被告所為核與刑法第339 條第1 項詐欺取
    財罪之犯罪構成要件有間。此外，復查無其他積極證據足以
    認定被告確有公訴意旨所指之犯行，依前開說明，不能證明
    被告犯罪，自應為其無罪之判決。
據上論斷，應依刑事訴訟法第301 條第1 項前段，判決如主文。
本案經檢察官甲○○到庭執行職務。
中    華    民    國    95    年    6     月    29    日
                刑事第四庭    審判長法  官  郭玫利
                                    法  官  陳振嘉
                                    法  官  林意芳
以上正本證明與原本無異。
如不服本判決，應於收受送達後10日內向本院提出上訴書狀。
中    華    民    國    95    年    6     月    29    日
                                    書記官  曾秀鳳


司法院資訊處製作；財團法人民間司法改革基金會備份。
